【裁判字號】    97,上,711
【裁判日期】    990324
【裁判案由】    返還代收租金
【裁判全文】
臺灣高等法院民事判決                   97年度上字第711號
上  訴  人  甲○○
訴訟代理人  林小燕律師
訴訟代理人  高奕驤律師
被上訴人    丙○○
訴訟代理人  王聖舜律師
上列當事人間返還代收租金事件，上訴人對於中華民國97年6月4
日臺灣板橋地方法院96年度訴字第706號第一審判決提起上訴並
訴之追加，本院於99年3月10日言詞辯論終結，判決如下：
    主  文
原判決關於駁回上訴人後開第二項之訴及其假執行之聲請，暨該
訴訟費用部分均廢棄。
被上訴人應給付上訴人新台幣壹佰伍拾壹萬貳仟伍佰柒拾玖元，
及自民國九十六年四月十三日起至清償日止按年息百分之五計算
之利息。
其餘上訴駁回。
上訴人追加之訴駁回。
廢棄改判部分第一、二審訴訟費用由被上訴人負擔。駁回上訴部
分第二審訴訟費用及追加之訴訴訟費用均由上訴人負擔。
本判決命被上訴人給付部分，於上訴人以新台幣伍拾萬肆仟壹佰
玖拾參元供擔保後得假執行。
    事實及理由
一、按於第二審為訴之變更或追加，非經他造同意，不得為之。
    但請求之基礎事實同一及擴張或減縮應受判決事項之聲明者
    ，均不在此限。民事訴訟法第446條第1項、第255條第1項第
    3款定有明文。上訴人於原審主張伊委請被上訴人代為出租
    土地，其95年度租金新台幣（下同）373萬2000元及水電費
    總收益104萬5736元，另依加計年息5%之利息23萬8887元，
    扣除被上訴人委任報酬24萬元後，被上訴人應將剩餘之477
    萬6623元及自民國96年1月26日起至清償日止按年息5%計算
    之利息給付伊等語（見原審卷第2頁）。嗣於本院言詞辯論
    時請求被上訴人應給付租金、水電費總和計477萬7736元及
    自起訴狀繕本送達翌日（即96年4月13日）起算之法定遲延
    利息（見本院卷二第160頁），而不再主張加計利息23萬
    8887元及扣除委任報酬24萬元，並為利息起算日之減縮，核
    其前後主張之基礎事實同一，並為利息請求之減縮，揆諸前
    揭規定，應予准許。
二、上訴人主張：伊與同宗家族成員曾於71年11月11日，就祖遺
    土地之權屬與管理等事項訂立協議書，約定伊就坐落台北縣
    三峽鎮○○段249-1、249-23等地號土地（下稱系爭土地）
    有使用收益權限。伊本以每月2萬元之報酬委託訴外人張成
    土（已去世）就系爭土地以伊名義為出租管理，自88年11月
    起改委託被上訴人處理，伊仍按月給付2萬元報酬予被上訴
    人，被上訴人則應將所收取之租金存入伊設於三峽鎮農會信
    用部帳號00000000000000之帳戶內（下稱系爭帳戶）。被上
    訴人於委託初期均按伊指示為系爭土地出租管理事宜，但自
    95年起，被上訴人除擅將租約出租人名義改為「全體代表人
    丙○○」外，並將全年度租金373萬2000元及水電費總收益
    104萬5736元侵占入己。為此，以起訴狀繕本送達為終止委
    任契約之意思表示，並依民法第541條第1項、第184條第1項
    、第179條規定，請求被上訴人返還95年度租金373萬2000元
    及水電費總收益104萬5736元，另依民法第542條、第203條
    規定，加計年息5%之利息23萬8887元，再扣除委任報酬24萬
    元後，金額計為477萬6623元，爰訴請被上訴人給付477萬
    6623元及自96年1月26日起算之法定遲延利息等語。
    原審為上訴人全部敗訴之判決，上訴人不服提起上訴，並主
    張不再加計前開利息23萬8887元及扣除委任報酬24萬元，且
    為利息起算日之減縮，而請求被上訴人給付租金、水電費總
    和計477萬7736元及自起訴狀繕本送達翌日起算之法定遲延
    利息。其上訴聲明：(1)原判決廢棄。(2)被上訴人應給付上訴
    人477萬6623元及自起訴狀繕本送達翌日起至清償日止按年
    息5%計算之利息。(3)願供擔保請准宣告假執行。其追加之訴
    訴之聲明：(1)被上訴人應給付上訴人1113元及自99年3月10
    日起至清償日止按年息5%計算之利息。(2)願供擔保請准宣告
    假執行。
三、被上訴人辯稱：董旺家族計有三房，上訴人為大房子孫，伊
    則為三房子孫。上訴人就系爭249-1、249-23地號土地並無
    單獨使用收益之權限，系爭土地原為三七五租佃耕地，由實
    際耕作人即伊之祖父董定水於42年間依法承領耕地土地所有
    權。在78年以前，系爭土地均由土地所有權人董定水種稻耕
    作、使用收益，上訴人從未在系爭土地上自任耕作。78年起
    ，伊經董定水同意，開始在系爭土地上填土、整地、出租等
    。80年間，伊商請上訴人（大房）、董照（二房）各出10萬
    元，共同投資土地整地工程費用，約定日後共享土地運用利
    益，扣除委任報酬等成本支出後，每年三房均按相同比例即
    各1/3分配紅利。是家族間就系爭土地之使用收益已另訂協
    議，伊係以每月2萬元之報酬代價受家族全體委託管理系爭
    土地，並非受上訴人個人所委託。本件因上訴人擅將公款帳
    戶內800萬元款項轉匯入其私人帳戶，伊與二房等人為保障
    自己權益，才會將95年度的租金另行存入伊私人帳戶，但日
    後仍會拿出來分配，伊並非將所受領之系爭土地租金據為己
    有，自無不當得利或侵權行為可言等語，資為抗辯。其答辯
    聲明：上訴及追加之訴均駁回。
四、查董旺生有三子，依序為董興、董財、董定水。董興早逝，
    但有童養媳董陳螺，上訴人為董陳螺之子，故承接大房，董
    照為董財之子，承接二房。董定水為三房，育有二子董初雄
    、乙○○，董初雄育五子即被上訴人、董家銘、董耀文、董
    耀煌、董建宏。71年11月11日上訴人、董照、董定水三人簽
    訂協議書，約定三峽鎮○○段263、264-1、264-2、264-10
    地號由董照使用收益（即協議書附表二）；同段249-1、249
    -22、249-23、249-24、249-25地號由甲○○使用收益（即
    協議書附表四）；同段249、249-26、249-27、298-1、300
    、300-1、300-3、300-4地號由董定水使用收益（即協議書
    附表六）。渠等三人並約定上述土地處分或設定時，應經董
    照、上訴人、董定水全體同意後，始得辦理。處分土地所得
    價款亦由董照、甲○○、董定水平均分配。嗣前開249-1、
    249-23地號出租他人，其收益原均存入上訴人設於三峽鎮農
    會00000000000000號帳戶。惟95年度所收租金及水電費總收
    益分別為373萬2000元、104萬5736元，合計477萬7736元係
    存入被上訴人帳戶。上開各情為兩造所不爭執（見原審卷第
    53頁、本院卷一第34、120、156頁），並有協議書可稽（見
    原審卷第6至11頁）。
五、上訴人主張系爭土地依71年11月11日協議書歸由伊單獨管理
    使用系爭土地，伊乃委託被上訴人代為出租管理，詎被上訴
    人竟將95年度租金373萬2000元及水電費總收益104萬5736元
    據為己有，爰依民法第541條第1項、第184條第1項、第179
    條規定請求被上訴人返還並加計法定遲延利息云云。被上訴
    人則以前詞置辯。經查：
(一)上訴人於71年11月11日固與董照、董定水簽訂前開協議書，惟
  被上訴人堅稱嗣後三房已另行合意共同開發出租系爭土地，所
  得收益由三房平均共享等語。查證人董照之子董義松於原審證
  稱系爭土地是由被上訴人（第三房）負責開發，但上訴人及伊
  母親均有各出資10萬元共同開發系爭土地。開發後將土地出租
  ，一開始是被上訴人負責收租，不到半年，就換伊收租，大家
  同意租金用上訴人的名義存款，伊管帳後因有虧損公款20餘萬
  元，故當年度二房沒有分紅，且因此換成訴外人張成土收租等
  語（見原審卷第143至145頁）。證人乙○○證稱董定水過世後
  ，被上訴人向上訴人表示與其讓系爭土地荒廢，不如大家共同
  開發收益，上訴人及二房董照都有同意。當初是被上訴人找人
  填土，規劃攤位，也有人表示要承租，所以就採取董家出土地
  ，承租人自己蓋屋，董家再供應水電的方式來開發土地。本來
  伊也想出資10萬元，但後來有人不同意，說不可能分成1/4，
  所以伊就退出，由三房各出10萬元，出資時間約在填土，需要
  資金裝設水電之時。董照、上訴人各出10萬元，伊與被上訴人
  各出資一半即5萬元，算是一房的出資。租金收益由三房平均
  分配，伊可分第三房比例的1/2等語（見原審卷第183頁）。足
  證系爭土地於董定水過世後，上訴人與二房、三房確有另行合
  意共同開發出租，並平均分配租賃收益。
(二)次查，證人即曾經管系爭租金之董耀文證稱系爭土地出租紅利
  每年會分給三房，比例是各1/3，大房是上訴人，第二房是董
  照，第三房是董周麗雪（即董初雄之妻，被上訴人之母）及乙
  ○○，第三房因有二人，故各為二分之一（見原審卷第55頁）
  。證人即上訴人之外甥女林寶惠亦證稱上訴人會指示伊匯款，
  印象中，董照與上訴人比例相同，董周麗雪比例與乙○○相同
  ，董周麗雪與乙○○二人總和比例與董照、上訴人相同等語（
  見原審卷第96頁）。證人董義松復證稱每年分的紅利雖不一定
  ，但三房分的錢都一樣，只有伊虧損公款20餘萬元那年，二房
  沒有分錢等語（見原審卷第144、145頁），均核與證人董耀文
  所述相符。而觀諸三峽鎮農會所檢送之上訴人00000000000000
  號帳戶交易明細（見本院卷一第97至138頁）及上訴人所提該
  帳戶匯款整理表（見本院卷一第180至183頁），上訴人與二房
  、三房每年之出租盈餘分配比例確屬相當，亦與前開證人所言
  相吻。是董氏三房確有共同出租系爭土地，並均分租賃收益之
  協議。
(三)又系爭土地租賃契約出租人於82年至94年間係記載為「全體代
  表人甲○○」，為被上訴人自承在卷（見原審卷第300頁），
  並有租賃契約可憑（見原審卷第203至244頁），且證人乙○○
  證稱董氏家族均知悉租賃契約出租人之寫法（見原審卷第286
  頁）。苟系爭土地仍由上訴人單獨使用收益，上訴人何須代表
  全體出租系爭土地？參以71年11月11日協議書附表二中之263
  地號土地出租予李建龍、附表六中之300、300-3地號土地出租
  予周士傑、林展詳等人之租賃契約書，其出租人欄亦記載「全
  體代表人乙○○」（見原審卷第81、83、253、258、343至388
  頁），核與系爭土地租賃契約書之記載方式相同。證人乙○○
  並證稱家族均有同意伊將前開土地出租，故由伊以全體代表人
  名義出租，263地號土地租金每月10萬元，均存入系爭三峽鎮
  農會00000000000000號帳戶。另協議書附表六之300、300-3地
  號二筆土地部分，伊也是以全體代表人名義出租，三房每月可
  各分得3萬元，伊均有匯款給上訴人等語（見原審卷第184至
  186頁），並有陽信商業銀行匯款收執聯可佐（見原審卷第263
  至270頁）。益證董氏三房確有另行協議系爭土地由家族三房
  共同出租收益，並均分利潤。
(四)再者，71年11月11日協議書附表六之300、300-3地號土地之工
  程款、地價稅及附表二之263、264-1、264-2、264-10地號土
  地因與他人涉訟之訴訟費用均由系爭三峽鎮農會000000000000
  00號帳戶支出，業經被上訴人提出收支明細為佐（見原審卷第
  33至42頁），並據證人董耀文證述明確（見原審卷第55至56頁
  ），核與三峽鎮農會檢送00000000000000號帳戶交易明細所載
  日期及金額均相吻合（見本院卷一第97至138 頁）。另附表二
  之263地號出租予訴外人李建龍之租金每月10萬元，亦係存入
  系爭三峽鎮農會00000000000000號帳戶，復經證人乙○○於原
  審證述綦詳（見原審卷第184頁），並有租賃契約足憑（見原
  審卷第80至82頁），而系爭三峽鎮農會檢送00000000000000號
  帳戶於李建龍承租期間（86年6月1日至88年5月31日）每月確
  有10萬元之存入（見本院卷一第108至115頁）。而證人乙○○
  並證稱前開三峽農會帳戶以上訴人名義開戶是經家族共同同意
  ，因上訴人是大家的大哥等語（見原審第326頁）。顯見董氏
  三房共有收入及支出均由該帳戶進出，該帳戶並非由上訴人個
  人使用。上訴人主張該帳戶內款項均屬伊一人所有云云，尚與
  事實有間，不足採信。
(五)上訴人雖主張系爭土地之管理人向由伊單獨指定，證人即上訴
  人之子董盛洋、外甥林正文亦附和其詞（見原審卷第158至161
  頁）。惟上訴人為董家大房，且曾任台北市第十信用合作社總
  經理，社經地位遠高於其他族人，家族間基於尊重，由其指定
  管理人，並未悖於事理，殊難據此即認系爭土地於三房共同開
  發後之使用收益歸上訴人單獨所有。
(六)上訴人另謂系爭帳戶每年分配款項占全年度收入百分比均不相
  同，而該額度係由伊一人決定，可見系爭土地租金乃伊一人所
  有，伊方得單獨決定云云。然承前所述，系爭帳戶除系爭土地
  租金外，尚有附表六之土地租金收入，另附表二、六土地之工
  程款、地價款、訴訟費用均由系爭帳戶支出，足證系爭帳戶非
  上訴人個人使用。且不論各年度租金盈餘若干，上訴人、董照
  、董定水三房所分配比例均相同，即各為1/3。而系爭帳戶除
  有租賃收益外，並需支付家族土地相關管理費用，則系爭帳戶
  留存部分金額以備支出，亦符常情。是尚不得以系爭帳戶餘額
  未全數提出分配予董氏三房，即否認系爭土地租金盈餘由三房
  均分之事實。況證人董耀文證稱三房會不定期聚會，開會前被
  上訴人會要把帳目拿給大家看（見原審卷第56、57頁）；證人
  董義松亦證稱上訴人住台北市，一年會回來一、二次，被上訴
  人就會叫大家過來，把收支帳本給大家看，顯見系爭土地租金
  為三房共有，盈餘分配係經三房共同同意，否則焉須提出帳目
  明細供三房閱覽。且上訴人自承其受分配金額係轉入伊設於台
  北三信、或合庫三峽帳戶（見本院卷二第180至183頁），苟前
  開帳戶內之款項如屬上訴人單獨所有，上訴人即得隨時提領使
  用，何須與第二房董照、第三房乙○○、董周麗雪按相同比例
  接受轉帳分配。由此益徵系爭土地租金收入非屬上訴人單獨所
  有。至證人即上訴人之子董盛洋雖證稱上訴人一人決定系爭土
  地之使用收益，單獨委託管理人收取租金，三房並無約定紅利
  分配云云。然經被上訴人訴訟代理人質以何知悉上情時，答稱
  ：「有無與其他房討論過，我是不知道」、「私下有無討論或
  諮詢的細節我不清楚」，是其證言不足為上訴人有利之佐證。
六、承前述，董家三房於董定水死亡後，各出資10萬元，合意共
    同開發系爭土地以出租營利，足見渠等就系爭土地部分已另
    行成立新協議，上訴人自不得再依71年11月11日協議書主張
    系爭土地由其單獨使用。又被上訴人自88年至95年均負責系
    爭土地之出租、管理，此為兩造所不爭執，應認被上訴人係
    受三房之共同委任，非由上訴人單獨委任。故上訴人主張以
    本件起訴狀繕本送達為終止委任契約之意思表示，於法尚有
    未合。
七、查系爭土地95年所收租金為373萬2000元、水電總收益104萬
    5736元，為兩造不爭執（見本院卷二第120頁）。而被上訴
    人受任出租管理系爭土地，每月報酬為2萬元，為兩造所自
    承，且兩造整理之帳戶支出明細亦均有被上訴人每月領取2
    萬元之記錄（見本院卷一第168、169、180至182頁）。則系
    爭土地95年出租收益扣除被上訴人應領報酬後之盈餘應為
    453萬7736元（計算式：0000000＋0000000-000000＝
    0000000）。依被上訴人自認三房之分配比例各1/3計算，上
    訴人應可獲分配151萬2579元（計算式：0000000÷3＝
    0000000，元以下四捨五入）。且證人董義松、乙○○證稱
    系爭土地出租紅利每年均有分配給各房，通常是等到過年前
    分配等語（見原審卷第144、145、183頁），被上訴人復自
    承確有每年分配出租盈餘予三房。則上訴人依民法第541條
    規定，請求被上訴人給付其應獲分配之151萬2579元及自起
    訴狀繕本送達翌日起算之法定遲延利息，即有理由。至其餘
    部分，乃第二房、第三房應受分配款項，上訴人本無從依委
    任契約法律關係請求被上訴人給付；而被上訴人未將之匯入
    上訴人帳戶，並未侵害上訴人權益，自無侵權行為或不當得
    利可言。
八、從而，上訴人依民法第541條第1項規定請求被上訴人給付
    151萬2579元及自起訴狀繕本送達翌日即96年4月13日起至清
    償日止按年息5%計算之利息，洵屬有據，應予准許。逾此範
    圍所為請求，為無理由，應予駁回。又上訴人勝訴部分，上
    訴人陳明願供擔保請准宣告假執行，核無不合，爰酌定相當
    擔保金額准許之。至於上訴人敗訴部分，其假執行之聲請失
    所附麗，應併予駁回。原審就上開應准許部分，為上訴人敗
    訴之判決，並駁回其假執行之聲請，尚有未洽，上訴意旨求
    予廢棄改判，為有理由，爰由本院予以廢棄改判如主文第2
    項所示，並依聲請為附條件之准、免假執行之宣告。至於上
    訴人之請求不應准許部分，原判決為上訴人敗訴之判決，並
    駁回其假執行之聲請，經核於法並無不合，上訴意旨求予廢
    棄改判，為無理由，應駁回其上訴。至上訴人追加之訴亦無
    理由，併予駁回。
九、據上論結，本件上訴為一部有理由，一部無理由，追加之訴
    為無理由，依民事訴訟法第450條、第449條第1項、第79條
    、第78條、第463條、第390條第2項，判決如主文。
中    華    民    國    99    年    3     月    24    日
                    民事第一庭
                        審判長法  官  張耀彩
                              法  官  林金吾
                              法  官  盧彥如
正本係照原本作成。
如不服本判決，應於收受送達後20日內向本院提出上訴書狀，其
未表明上訴理由者，應於提出上訴後20日內向本院補提理由書狀
（均須按他造當事人之人數附繕本）上訴時應提出委任律師或具
有律師資格之人之委任狀；委任有律師資格者，另應附具律師資
格證書及釋明委任人與受任人有民事訴訟法第466條之1第1項但
書或第2項（詳附註）所定關係之釋明文書影本。
中    華    民    國    99    年    3     月    25    日
                              書記官  鄭兆璋
附註：
民事訴訟法第466條之1（第1項、第2項）：
對於第二審判決上訴，上訴人應委任律師為訴訟代理人。但上訴
人或其他法定代理人具有律師資格者，不在此限。
上訴人之配偶、三親等內之血親、二親等內之姻親，或上訴人為
法人、中央或地方機關時，其所屬專任人員具有律師資格並經法
院認為適當者，亦得為第三審訴訟代理人。

司法院資訊處製作；財團法人民間司法改革基金會備份。
